【裁判字號】    90,再,55
【裁判日期】    900809
【裁判案由】    損害賠償
【裁判全文】
臺灣高等法院民事判決  九十年度再字第五五號
      再審原告    甲○○
                  乙○○
      再審被告    行政院國軍退除役官兵輔導委員會
      法定代理人  商景全
右當事人間損害賠償事件，再審原告對於中華民國八十九年十二月六日本院八十九年
度上字第九八０號確定判決提起再審，本院判決如左：
    主    文
再審之訴駁回。
再審訴訟費用由再審原告負擔。
    事    實
一、本件再審之訴意旨略以：(一)再審被告為葛其潭之遺產管理人，而訴外人葛金香又
    為葛其潭唯一之法定繼承人，故葛金香亦為既判力所及之人。葛金香就此贈與事
    件，已於八十九年五月二十三日提起訴訟主張返還不當得利，經原法院以八十九
    年度簡字第六八七○號判決駁回確定，即認定贈與契約有效，再審原告並無不當
    得利，嗣再審被告又就此贈與事件再行起訴遭駁回，經其上訴後，本院八十九年
    度上字第九八○號確定判決卻以贈與契約無效為前提肯認再審原告之侵權行為，
    顯已相互矛盾，故有民事訴訟法第四百九十六條第一項第十二款之再審事由。(二)
    訴外人葛金香雖為大陸地區人民，但其於葛其潭身故時即來台探視，並向再審被
    告領取遺產中之現金部分，對於再審原告提起刑事告訴、聲請上訴，及民事不當
    得利訴訟，足見其出入境及管理遺產皆無困難，自無由再審被告擔任遺產管理人
    之必要，再審被告當事人不適格，原確定判決解釋及適用台灣地區與大陸地區人
    民關係條例第六十八條顯有錯誤，合於提起再審之事由。(三)本件贈與契約成立於
    民法修正前，應適用舊法之規定，惟民法四百零七條關於登記之規定，屬於不動
    產贈與之特別生效要件，贈與契約苟具備成立要件，贈與人即應受其拘束，就贈
    與之不動產，負有補正移轉登記之義務。葛其潭既有真摯之贈與意思，雙方贈與
    契約顯已合法成立，再審原告自得請求移轉登記，原確定判決認定系爭房地所有
    權移轉登記予再審原告係於葛其潭死後而無效，且認贈與契約亦為無效，顯見其
    對於贈與之成立要件及生效要件有所混淆，並非單純之認定事實違誤，而係適用
    法律顯悖於最高法院八十三年台上字第一六一三號判例及五十一年台上字第一四
    一六號判例之見解，亦屬適用法規顯有錯誤。(四)葛其潭生前所為之公證遺囑，縱
    因見證人之瑕疵而無效，但其真正之意思乃為感念再審原告之照料服侍及期望死
    後仍由再審原告祭祀及掃墓，故該遺囑除得佐認贈與契約確實成立外，亦得視為
    立有字據之贈與，依修正前民法第四百零八條第二項前段之規定，應不得加以撤
    銷，再審原告自得據此請求移轉登記。且葛其潭於八十四年四月一日曾親自申辦
    印鑑登記，並於同年五月二十二日向稅捐機關申辦自用買賣土地增值稅及契稅，
    足證葛其潭生前即已積極履行移轉登記之債務，至過戶程序遲至葛其潭死後始完
    成，乃因行政程序延宕所致，原確定判決忽略葛其潭已為所有權移轉之物權行為
    ，遽然斷定再審原告未能舉證證明葛其潭確有將系爭房地贈與再審原告之意思，
    顯有判決違背證據法則之違法。而再審原告受葛其潭之委託而為移轉登記，並無
    侵害再審被告之權利，況系爭房地之移轉登記為再審被告依繼承之法則應負之履
    行義務，縱令認應由再審被告自行履行移轉登記之義務，否則即侵害其「管理權
    」，但再審被告所受之損害絕非系爭房地之鑑價所得金額，此亦可見原確定判決
    適用損害賠償之法規顯有不當。
二、按民事訴訟法第四百九十六條第一項第十二款所謂：在前已有確定判決或和解、
    調解或得使用該判決或和解、調解者，以前後兩訴之訴訟標的同一為要件（最高
    法院六十六年台上字第一五四二號判例意旨參照）。本件再審原告係以訴外人葛
    金香為葛其潭唯一之法定繼承人，葛金香就此贈與事件，已於八十九年五月二十
    三日提起訴訟主張返還不當得利，經原法院以八十九年度簡字第六八七○號判決
    駁回確定，即認定贈與契約有效，再審原告並無不當得利，嗣再審被告又就此贈
    與事件再行起訴遭駁回，經其上訴後，本院八十九年度上字第九八○號確定判決
    卻以贈與契約無效為前提肯認再審原告之侵權行為，二者之理由，顯已相互矛盾
    ，故有民事訴訟法第四百九十六條第一項第十二款之再審事由云云。惟原法院八
    十九年度簡字第六八七○號確定判決之訴訟訴訟標的為不當得利返還請求權，與
    本件確定判決之訴訟標為侵權行為損害賠償請求權，二者顯不相同，前揭二判決
    其訴訟標的非屬同一，顯與該條規定之要件有間，再審原告主張前揭二訴訟之理
    由矛盾，即屬訴訟標的同一，而有再審事由，殊無足取。
三、再審原告主張訴外人葛金香雖為大陸地區人民，惟其出入境及管理遺產皆無困難
    ，自無由再審被告擔任遺產管理人之必要，再審被告當事人不適格，原確定判決
    解釋及適用台灣地區與大陸地區人民關係條例第六十八條顯有錯誤云云。按民事
    訴訟法第四百九十六條第一項第一款所謂適用法規顯有錯誤者，係指確定裁判所
    適用之法規顯然不合於法律規定，或與司法院現尚有效及大法官會議之解釋，或
    最高法院尚有效之判例顯然違反者而言，不包括認定事實錯誤、漏未審酌證據、
    取捨證據失當及裁判不備理由之情形在內（最高法院六十年台再字第一七○號判
    例、六十三年台上字第八八○號判例、七十一年台再字第一四三號判決、七十一
    年台再字第二○九號判決意旨參照）。查繼承人是否有不能管理遺產之情事，乃
    事實認定問題，依前開說明，自非屬適用法規顯有錯誤之情形，是再審原告主張
    訴外人葛金香並無因故不能有掌理遺產之情形，而原判決認定其有不能掌理遺產
    ，有民事訴訟法第四百九十六條第一項第一款所規定適用法規顯有錯誤之再審理
    由，自非可採。
四、再審原告復主張依修正前民法四百零七條關於登記之規定，葛其潭既有真摯之贈
    與意思，雙方贈與契約顯已合法成立，再審原告自得請求移轉登記，原確定判決
    認定系爭房地所有權移轉登記予再審原告係於葛其潭死後而無效，且認贈與契約
    亦為無效，係適用法律顯悖於最高法院八十三年台上字第一六一三號判例及五十
    一年台上字第一四一六號判例之見解云云。查，原確定判決認定再審原告與訴外
    人葛其潭間為買賣之法律關係，且於葛其潭死亡後辦理登記，其登記無效（見原
    確定判決理由欄第四項第六行以下），並非再審原告所主張之贈與關係，而兩造
    間之法律關係究屬買賣關係抑贈與關係，乃屬契約之認定，為原確定判決之取捨
    證據，認定事實之範圍，揆諸前項之說明，自非適用法規顯有錯誤。再審原告主
    張原確定判決係認定贈與契約無效云云，顯事實不符，是再審原告之主張，亦無
    理由。
五、再審原告另主張葛其潭生前所為之公證遺囑，縱因見證人之瑕疵而無效，應得視
    為立有字據之贈與，依修正前民法第四百零八條第二項前段之規定，應不得加以
    撤銷，再審原告自得據此請求移轉登記，且葛其潭生前即親自申辦印鑑登記並據
    以辦理稅捐而積極履行移轉登記之債務，原確定判決忽略葛其潭已為所有權移轉
    之物權行為，遽然斷定再審原告未能舉證證明葛其潭確有將系爭房地贈與再審原
    告之意思，顯有判決違背證據法則之違法。而再審原告受葛其潭之委託而為移轉
    登記，並無侵害再審被告之權利，況系爭房地之移轉登記為再審被告依繼承之法
    則應負之履行義務，縱令認應由再審被告自行履行移轉登記之義務，否則即侵害
    其「管理權」，但再審被告所受之損害絕非系爭房地之鑑價所得金額，此亦可見
    原確定判決適用損害賠償之法規顯有不當云云。查，遺贈係單獨行為，而贈與為
    契約行為，二者其法律行為方式並不相同，而系爭無效之遺贈行為可否逕視為贈
    與，及原確定判決認定再審原告與葛其潭間系爭土地所有權移轉登記係買賣關係
    以及以系爭房地之鑑價結果為損害賠償金額，分屬再審原告與葛其潭間究有無贈
    與關係及損害賠償金額之事實認定問題，非適用法律顯有錯誤之範圍。再者，論
    理法則屬事實認定之法則，而民事訴訟法第四百九十六條第一項第一項第一款規
    定適用法規顯有錯誤乃指適用之法規顯然不合於法律規定，或與司法院現尚有效
    及大法官會議之解釋，或最高法院尚有效之判例顯然違反者而言，如前所述，自
    不包括認定事實違背論理法則之錯誤。是再審原告指摘原再審判決違背論理法則
    ，為適用法規顯有錯誤，與判決適用法規顯有錯誤之規定不符，非有理由。
六、綜上所述，本件再審之訴，依再審原告所訴之事實，於民事訴訟法第四百九十六
    條第一項第一、十二款之規定，顯無理由，爰依同法第五百零五條準用第二百四
    十九條第二項之規定，不經言詞辯論逕以判決駁回之
七、據上論結，本件再審之訴為無理由，依民事訴訟法第七十八條判決如主文。
中      華      民      國    九十      年      八      月      九      日
                              民事第十五庭
                                  審判長法  官  劉  靜  嫻
                                        法  官  李  錦  美
                                        法  官  吳  光  釗
右正本係照原本作成。
如不服本判決，應於收受送達後二十日內向本院提出上訴書狀，其未表明上訴理由者
，應於提出上訴後二十日內向本院補提理由書狀（均須按他造當事人之人數附繕本）
上訴時應提出委任律師或具有律師資格之人之委任狀；委任有律師資格者，另應附具
律師及格證書及釋明委任人與受任人有民事訴訟法第四百六十六條之一第一項但書或
第二項（詳附註）所定關係之釋明文書影本。
中      華      民      國    九十      年      八      月      十      日
                                        書記官  于      誠
附註：
民事訴訟法第四百六十六條之一（第一項、第二項）：
對於第二審判決上訴，上訴人應委任律師為訴訟代理人。但上訴人或其法定代理人具
有律師資格者，不在此限。
上訴人之配偶、三親等內之血親、二親等內之姻親，或上訴人為法人、中央或地方機
關時，其所屬專任人員具有律師資格並經法院認為適當者，亦得為第三審訴訟代理人
。


司法院資訊處製作；財團法人民間司法改革基金會備份。
